【裁判字號】    98,易,2839
【裁判日期】    990331
【裁判案由】    詐欺
【裁判全文】
臺灣臺中地方法院刑事判決              98年度易字第2839號
公  訴  人  臺灣臺中地方法院檢察署檢察官
被      告  乙○○
上列被告因詐欺案件，經檢察官提起公訴（98年度偵字第11417
號），及移送併辦（98年度偵字第19720號），本院判決如下：
    主    文
乙○○幫助意圖為自己不法之所有，以詐術使人將本人之物交付
，處有期徒刑參月，如易科罰金，以新臺幣壹仟元折算壹日。
    事    實
一、緣乙○○之夫丙○○於民國98年 3月下旬，見報紙分類廣告
    有銀行貸款之訊息，即依報紙所載門號0000000000號行動電
    話與真實姓名年籍不詳自稱「林先生」之成年男子聯繫，「
    林先生」乃告知欲獲貸款，需提供帳戶之存摺、提款卡與密
    碼等資料以製作財力證明云云，丙○○因自身積欠銀行債務
    ，無法提供個人之帳戶資料，即情商由乙○○出名提供帳戶
    資料辦理貸款。詎乙○○明知個人在金融機構帳戶之存摺、
    提款卡係供帳戶名義人自己使用之重要理財工具，關係個人
    財產、信用之表徵，且可預見存摺、提款卡及密碼等資料如
    交付他人使用，極易被利用為與財產有關之犯罪工具，一般
    人取得他人存摺之目的在於取得贓款及掩飾犯行不易遭人追
    查，竟因經濟困頓，需款甚急，基於縱所提供之金融機構帳
    戶資料被作為詐欺取財之用，亦不違背其本意之不確定幫助
    犯意，同意提供帳戶存摺、提款卡與密碼等資料，並於98年
    3 月25日14時30分許，與丙○○同至臺中市○○○路○段186
    號「空軍一號客運」朝馬中南站，以託運方式，將其申設之
    中華郵政股份有限公司三峽郵局帳號00000000000000號帳戶
    （下稱系爭帳戶）存摺、金融卡（含密碼）等物寄送至臺北
    縣三重市○○○街30號之 3予「林先生」，容任該人所屬之
    詐欺集團成員使用其帳戶以遂行詐欺取財犯罪。嗣「林先生
    」所屬詐欺集團成員共同意圖為自己不法所有，為下列詐欺
    取財犯行：
  (一)「林先生」所屬詐欺集團成員於報紙分類廣告刊登貸款專家
    之廣告，顏伯勳見報後撥打電話詢問，該集團成員即向之佯
    稱：辦理貸款需先支付手續費云云，致顏伯勳陷於錯誤，於
    同年月26日上午 8時許，前往中華郵政股有限公司高雄凹仔
    底郵局，依指示接續臨櫃匯款新臺幣（下同）3,000元、7,0
    00元、12,000元、30,000元、15,000元，共計67,000元至乙○○所有之系爭帳戶內，旋遭提領一空，嗣顏伯勳查覺有異
    ，始報警循線查獲。
  (二)於98年 3月26日17時許，由集團中之某成員撥打電話予丁○○，佯稱丁○○在購物台購物之付款方式有誤云云，致丁○○陷於錯誤，依指示於翌日 9時50分許，在澎湖縣中華路郵
    局，匯款20萬元至乙○○所有之系爭帳戶內，旋丁○○查覺
    有異，於98年 3月27日17時16分通報內政部警政署反詐騙諮
    詢專線後，經承辦人員於同日17時21分通知清水郵局將系爭
    帳戶內所餘之100,001 元存款圈存，上開款項乃未遭提領，
    並循線查獲上情。
二、案經臺中市警察局第四分局、彰化縣警察局彰化分局報告臺
    灣臺中地方法院檢察署檢察官偵查起訴移送併辦。
    理    由
壹、程序部分：
一、按不起訴處分已確定者，非有刑事訴訟法第420條第 1項第1
    款、第2款、第4款或第 5款所定得為再審原因之情形或發現
    新事實或新證據者，不得對同一案件再行起訴，固為該法第
    260 條所明定。惟該法條所稱之同一案件，係指同一訴訟物
    體，即被告與犯罪事實均屬相同者而言，亦即係指「事實上
    同一」之案件，而不包括法律上同一案件在內；則裁判上一
    罪案件之一部分，經檢察官以行為不罰為不起訴處分者，即
    與其他部分不生裁判上一罪關係，自非刑事訴訟法第260 條
    所稱之同一案件，檢察官就未經不起訴處分之其他部分，仍
    得再行起訴，並不受上開法條之限制（最高法院93年度臺上
    字第6053號判決意旨參見）。被告上揭幫助正犯向被害人顏
    伯勳詐欺取財之犯行，固經臺灣板橋地方法院檢察署檢察官
    於98年6月22日以98年度偵字第11909號案件，依刑事訴訟法
    第252 條第10款為不起訴處分確定，有臺灣高等法院被告前
    案紀錄表 1份可參，並經本院調取上開案件核閱明確，惟本
    案檢察官係就未經不起訴處分之被告幫助正犯向被害人丁○○詐欺取財犯行提起公訴，因前後兩案之被害人並不相同，
    且前案既經不起訴處分確定，揆諸上開說明，即與本案無裁
    判上一罪關係，非屬同法第 260條所稱之「同一案件」，是
    本件起訴係屬合法，合先敘明。
二、按被告以外之人於審判外之陳述，雖不符前 4條之規定（即
    刑事訴訟法第159條之 1至同條之4），而經當事人於審判程
    序同意作為證據，法院審酌該言詞陳述或書面陳述作成時之
    情況，認為適當者，亦得為證據；當事人、代理人或辯護人
    於法院調查證據時，知有第159條第1項不得為證據之情形，
    而未於言詞辯論終結前聲明異議者，視為有前項之同意，刑
    事訴訟法第159條之5定有明文。查本院認定事實所憑之證據
    即證人顏伯勳、丁○○於警詢時之陳述及其他書證，雖均為
    審判外之陳述，而屬傳聞證據，惟本件當事人就此部分審判
    外之陳述，均未曾於言詞辯論終結前爭執其證據能力或聲明
    異議，本院審酌該等言詞或書面陳述作成之情況，並無非出
    於任意性或不正取供，或違法或不當情事，且客觀上亦無不
    可信之情況，堪認為適當，依刑事訴訟法第159條之 5第2項
    規定，均得作為證據，合先敘明。
貳、實體部分：
一、認定事實所憑之證據及理由：
    訊據被告王寶緣固不否認有於上揭時、地，將其所有之系爭
    帳戶存摺、提款卡(含密碼)等資料寄送自稱「林先生」之人
    ，惟矢口否認有何上揭幫助詐欺取財之犯行，辯稱：伊先生
    丙○○看到報紙分類廣告刊登代辦信用貸款，打電話去問，
    「林先生」說辦貸款必須有財力證明，要提供帳戶資料，而
    丙○○因債信不良，銀行不讓他申辦帳戶，沒有存摺可用，
    始以伊之名義申請，本件是丙○○與「林先生」聯絡後，要
    伊郵寄系爭帳戶資料，是為辦理貸款而郵寄系爭帳戶資料，
    並無幫助詐欺之意云云。經查：
  (一)系爭帳戶係被告申請開立，被告之夫丙○○因見貸款分類廣
    告，欲辦理貸款，乃由被告於上開時、地，將系爭帳戶之存
    摺、提款卡等物寄送「林先生」等情，業經被告自承在卷，
    核與證人丙○○於本院結證情節大致相符，且有廣告影本、
    託運單影本、0000000000號行動電話通聯紀錄、系爭帳戶客
    戶基本資料暨客戶歷史交易清單在卷可稽。又被害人顏伯勳
    、丁○○遭詐騙後，被害人顏伯勳於同年月26日上午 8時許
    ，先後臨櫃匯款3,000元、7,000元、12,000元、30,000元、
    15,000元至系爭帳戶，被害人丁○○則於98年3月27日9時50
    分許，匯款200,000 元至系爭帳戶乙節，亦據證人顏伯勳、
    丁○○於警訊時指證明確，並有郵政國內匯款執據 6紙及上
    開歷史交易清單可稽，被告對此亦未表爭執，堪認證人顏伯
    勳、丁○○證述遭詐騙之情節應屬可信，是被告所有之系爭
    帳戶確為詐騙集團所使用，堪以認定。
  (二)按刑法上之故意，分為直接故意（確定故意）與間接故意（
    不確定故意），「行為人對於構成犯罪之事實，明知並有意
    使其發生者」為直接故意；「行為人對於構成犯罪之事實，
    預見其發生而其發生並不違背其本意者」為間接故意。而間
    接故意與有認識的過失之區別，在於二者對構成犯罪之事實
    雖均預見其能發生，但前者對其發生並不違背其本意，後者
    則確信其不發生。茲查，自政府開放金融業申請設立後，金
    融機構大量增加，一般人申請銀行活期存款帳戶極為容易且
    便利，未設有嚴格之資格限制，除非銀行活期存款帳戶使用
    人欲將銀行活期存款帳戶充作犯罪之用，否則對一般充作正
    常使用之銀行活期存款帳戶，並無刊登報紙，假借名義，加
    以大量收購之必要，此乃人民均知之常識。且邇來利用電話
    或報紙刊登廣告詐欺取財之犯罪類型層出不窮，該等犯罪多
    數均係利用人頭帳戶作為出入帳戶，並經媒體廣為披載，此
    應為一般人本於一般認知能力所易於意會者，凡對社會動態
    尚非全然不予關注者均能知曉。本件被告行為時為年滿22歲
    之成年人，其為吳鳳技術學院國際企業管理科肄業，曾在電
    子工廠、便利商店工作等情，亦經被告於本院供明在卷，是
    被告顯具一般之智識程度，亦有一定之社會經驗、閱歷，對
    於上開各情自有認識，其預見及此，卻猶交付系爭帳戶金融
    卡等物，足徵此等犯罪之發生並不違背其本意。
  (三)被告雖以前詞為辯，惟查：
  (1)本件被告雖係因證人丙○○欲委託自稱「林先生」之人辦理
    貸款，乃應丙○○之要求寄送系爭帳戶資料予「林先生」，
    然證人丙○○就其與「林先生」連絡之經過及本件交付帳戶
    之緣由，均曾向被告說明等情，業據證人丙○○於本院結證
    明確，被告對此亦未表執，是被告於交寄系爭帳戶之時，已
    然瞭解寄送系爭帳戶資料之目的、用途，應堪認定。而一般
    人委託銀行、私人或代辦貸款公司辦理貸款時，通常僅須交
    付自己之身分資料或信用資料（例如：工作證明、存摺影本
    、薪資收入證明等）予對方轉交貸款銀行審核信用狀況及核
    准貸款額度，且會於申辦貸款之際，於作為存款證明之帳戶
    內，留有相當數額之存款，俾供銀行審核時，信任其有還款
    能力或工作能力，而可順利核准貸款，此為事理之常。惟本
    件被告寄交系爭帳戶時，該帳戶內餘額僅55元，有系爭帳戶
    上開歷史交易清單可稽。被告復自承其當時甫生產完畢，並
    無工作，另證人丙○○亦證稱當時其信用破產，積欠之銀行
    債務達百萬元之多，可知當時被告家庭經濟困難，顯然並無
    任何還款資力，則以被告所具之國際企業管理科之學歷、背
    景，其豈可能相信僅憑系爭帳戶資料，即能獲得信用貸款？
    況被告於本院自承以丙○○之債信狀況，應該借不到錢，則
    其何能相信真實姓名年籍不詳、來歷不明之「林先生」有能
    力並願為其申辦貸款？況單純辦理信用貸款，並不須併同交
    付提款卡及密碼，貸款者如將提款卡及密碼一併交付他人，
    難保不為代辦公司或人員於銀行撥款後侵吞入己，而被告在
    未要求對方提供真實年籍之證件資料或提供擔保之情形下即
    行交付系爭帳戶資料，實亦與一般社會經驗法則及交易常規
    相違。
  (2)再者，依被告於本院所稱：「林先生」說辦理貸款必須有存
    款證明，要伊交付存摺，他做完假的轉帳資料後，要把錢再
    轉出去，所以需要伊之提款卡、密碼等語，則該自稱「林先
    生」之人實係欲以虛偽之存提往來紀錄美化帳面，以向金融
    機構詐騙貸款，「林先生」既已明示欲以此不法手段向他人
    施詐，再佐以被告於本院審理時自承：有懷疑過這個帳戶資
    料可能會被拿來做詐騙使用，但是想賭賭看，還是把帳戶寄
    出去等語（見本院卷第30頁），益徵被告主觀上顯已對於「
    林先生」索求帳戶之動機及目的產生懷疑，縱使如此，被告
    仍將系爭帳戶金融卡及密碼寄交「林先生」，則其主觀上顯
    具有縱使對方於取得該等帳戶資料後，自行或轉交他人持以
    實施犯罪，作為詐騙被害人匯款之用，亦不違背其本意之不
    確定故意至明，此參以被告於丙○○僅依報紙廣告，在不知
    對方真實姓名，亦未就貸款之本金、利息、手續費等商定之
    情狀下，即交付攸關個人財產、信用表徵之帳戶資料辦理貸
    款，實已偏離一般合理之社會情狀，而足以啟人疑竇。是由
    被告前揭交付系爭帳戶資料之情形觀察，顯與一般之常情不
    符，所辯主觀上無幫助犯意之託詞，無足採信。
  (四)綜上所述，被告前揭所辯，僅係事後卸責之詞，不足採信，
    本件事證明確，被告幫助詐欺取財犯行已堪認定，應依法論
    科。
二、論罪科刑之理由：
  (一)被告王寶緣僅提供系爭帳戶之存摺等物予他人供詐欺取財使
    用，並無證據證明其有參與詐欺取財之行為，或有與本案詐
    欺取財之詐騙之人有詐欺之犯意聯絡，是被告基於幫助之意
    思，參與詐欺取財構成要件以外之行為，為幫助犯。核被告
    所為，係犯刑法第30條第1項前段、第339條第 1項之幫助詐
    欺取財罪。
  (二)被告幫助他人犯詐欺取財罪，係幫助犯，爰依刑法第30條第
    2 項規定減輕其刑。
  (三)被告以一交付系爭帳戶資料之行為，同時致被害人顏伯勳、
    丁○○受騙，為想像競合犯，應依刑法第55條規定，從一重
    處斷。又檢察官移送併辦部分與本案起訴事實係屬同一事實
    （被害人同為丁○○），本院自應併予審理。再檢察官就犯
    罪事實一部起訴者，其效力及於全部，刑事訴訟法第 267條
    定有明文。又裁判上一罪，基於公訴不可分，審判不可分之
    原則，檢察官就一部起訴者，受理法院對於未經起訴之他部
    分自屬有權審判，縱經檢察官將此具有不可分性之整個犯罪
    ，割裂為二，僅一部起訴而他部予以不起訴之處分，其處分
    亦應認為無效（最高法院43年度臺上字第 690號判例、70年
    度臺上字第6414號判決意旨參照）。是上開臺灣板橋地方法
    院檢察署檢察官98年度偵字第 11909號不起訴處分，應屬無
    效，被告幫助詐欺正犯向被害人顏伯勳詐欺取財犯行部分犯
    行，雖未據起訴，惟該部分與本件經檢察官起訴部分，既具
    想像競合犯之裁判上一罪關係，已為起訴效力所及，本院自
    應併予審理，均附此敘明。
  (四)爰審酌被告並無前科，有臺灣高等法院被告前案紀錄表 1份
    附卷可稽，素行尚佳，其因家庭經濟狀況不佳，附和其夫丙○○之建議，不顧交付個人金融帳戶予他人可能淪為詐欺集
    團或個人犯罪之工具，便於財產犯罪者實施詐欺取財，同時
    使詐欺取財之正犯得以隱匿，難於追查，助長詐財犯罪之氣
    焰，及本案被害人顏伯勳、丁○○遭詐騙之金額共計267,0
    00元，惟其中100,001元經圈存未遭提領，暨被告犯後未能
    坦認犯行，態度未佳等一切情狀，量處如主文所示之刑，並
    諭知易科罰金之折算標準，以示懲儆。
據上論斷，應依刑事訴訟法第299條第1項前段，刑法第30條、第
339條第1項、第55條、第41條第1項前段，刑法施行法第 1條之1
第1項、第2項前段，判決如主文。
本案經檢察官甲○○到庭執行職務。
中    華    民    國    99    年     3    月    31    日
                  刑事第七庭  審判長法  官  王邁揚
                                    法  官  陳  葳
                                    法  官  林美玲
以上正本證明與原本無異。
如不服本判決應於收受判決後10日內向本院提出上訴書狀，並應
敘述具體理由；其未敘述上訴理由者，應於上訴期間屆滿後20日
內向本院補提理由書（均須按他造當事人之人數附繕本）「切勿
逕送上級法院」。
                                    書記官  黃珮華
中    華    民    國    99    年     3    月    31    日

司法院資訊處製作；財團法人民間司法改革基金會備份。
